臺灣臺北地方法院民事判決　　　　　　 95年度簡上字第647號
上　訴　人　丁○○
訴訟代理人　戊○○
被上訴人　　聯邦商業銀行股份有限公司
法定代理人　甲○○
訴訟代理人　丙○○
　　　　　　乙○○
上列當事人間請求清償債務事件，上訴人對於中華民國95年8 月
31日本院台北簡易庭95年度北簡字第28107號第一審判決提起上
訴，本院於96年3月7日言詞辯論終結，判決如下：
    主  文
上訴駁回。
第二審訴訟費用由上訴人負擔。
    事  實  及  理  由
一、本件被上訴人主張：
（一）上訴人於民國92年5月向被上訴人請領威士卡信用卡（卡
      號：0000000000000000）使用，依約上訴人即得於財團法
      人聯合信用卡處理中心等之特約商店記帳消費，但應於當
      月繳款截止日前向被上訴人清償，逾期應另給付按日息萬
      分之五點四計算之利息，上訴人自92年5月14日起至94年
      11月1日止，共消費記帳新台幣（下同）279,945元，雖經
      被上訴人催討，但上訴人仍未清償，爰依兩造契約之約定
      ，訴請上訴人如數清償尚積欠之信用卡帳款、利息。（至
      於起訴時所請求違約金部分，業據被上訴人於原審95年8
      月24日言詞辯論期日以言詞撤回，上訴人就此亦未提出異
      議，依民事訴訟法第262條規定，已生撤回之效力）
（二）對上訴人抗辯之陳述略以：當初寄送卡片與上訴人時，上
      訴人對契約約款已有相當審閱期間，上訴人仍未爭議而使
      用該信用卡，迄無資力時才提出抗辯，顯非合理，且市場
      可供選擇之商品種類甚多，上訴人可自擇對其有利之商品
      ，該循環利息、遲延利息之利率約款並無顯失公平，相關
      利率亦是經精算後且通過金融主管機關之審查才推出，初
      始均是以固定利率方式，至於後續是否調整上開循環利息
      、遲延利息之利率，也是根據使用者後來之使用及信用狀
      況才決定；另上開固定利率如何計算得出之成本帳冊等，
      事涉被上訴人之商業機密，並無提出之必要等語。
二、上訴人則以：被上訴人所擬定之定型化契約有關循環年利率
    、遲延利息之利率為百分之19.71等約定，顯失公平，違反
    平等互惠原則及誠信原則及消費者保護法施行細則第14條、
    消費者保護法第12條之規定，應屬無效，被上訴人應提出制
    定利率之標準以說明該利率之合理性，亦應提出核卡時有無
    對上訴人徵信等而根據上訴人當時之信用來調整利率等資料
    ，且市面上各家金融機構有一致拉高利率門檻之情形，消費
    者本無從選擇，與一般貸款利率相較，信用卡之利率明顯偏
    高，其他無擔保放款之利率亦有低於信用卡利率者，上開利
    率更遠逾法定利率年息百分之五，上訴人為居於弱勢之消費
    者，仍令其負擔此顯不相當之責任，有違契約實質正義，關
    於各該循環信用、遲延利息等約款因顯失公平而應屬無效等
    語，資為抗辯。
三、本件原審對於被上訴人之請求，判決上訴人全部敗訴，上訴
    人全部聲明不服，求為（一）廢棄原判決。（二）被上訴人
    在第一審之訴駁回。被上訴人則求為判決：駁回上訴。
四、本件被上訴人主張上訴人依約定有積欠前開信用卡帳款、利
    息迄未清償等事實，業據其提出與其所述相符之信用卡申請
    書、消費明細表及債權計算表等件各一份為證，上訴人對此
    亦不爭執，自堪認被上訴人上開主張為可採。上訴人雖以前
    詞置辯，然而，按消費者保護法第11條至第17條及民法第
    247條之1條規定，固有對定型化約款因違反誠信原則而顯失
    公平等情時，部分約款應無效者予以規範，然定型化契約條
    款僅在發生顯失公平之情形時，法律始定有此予以調整彌補
    弱勢一方並達衡平之機制，於該當法律規定之要件時，使該
    部分約定因而無效，並非一旦使用定型化契約條款即有對消
    費者明顯不利或違反誠信原則之結果。查本件關於上訴人使
    用循環計息方式或逾期未清償而應給付遲延利息之利率，所
    根據之信用卡約定條款第11條約款型式雖堪認係被上訴人與
    不特定多數消費者訂立同類契約之用，而提出預先擬定之契
    約條款，並作為契約內容之全部而訂入契約，性質屬於定型
    化契約條款，此亦為被上訴人所不爭執，但參諸信用卡申請
    及核發之實際狀況，發卡銀行係在審核正卡申請人個人信用
    情況，認已符合標準時即予以核發，在信用卡使用人無須提
    供任何擔保，即可在卡片有效期間內取得一定信用額度之情
    況下，遇信用卡使用人僅清償部分帳款甚或發生逾期未清償
    等違約情事時，發卡銀行請求信用卡使用人須以高於一般擔
    保放款利率之約定利率計付循環利息、遲延利息等，考諸上
    開情事發生時亦顯示該信用卡使用人之個人信用風險已屬較
    高，發卡銀行為此收取較高利率計付之金額，當無不合理處
    ，雖然民法第203條有關於應付利息之債務，其利率未經約
    定，亦無法律可據者，週年利率為百分之五之規定，惟以此
    得適用該週年利率百分之五者，仍須在無約定或其他法定時
    ，始得適用之狀況，亦可見該週年利率百分之五之適用並不
    能優先於當事人自主約定內容，只要在未違反民法第205條
    最高利率限制之情形下，當事人本得基於雙方之債務情況及
    個人能負擔之風險等另為適當約定，上訴人執兩造上開約定
    利率遠高於週年利率百分之五一事，即謂約定利率有過高而
    顯失公平者，已屬無據；況且，兩造之上開約定利率有無過
    高情形，上訴人於申辦時即有與其他發卡銀行之條件加以比
    較、選擇之機會，此由其所提出之發卡機構各項手續費收取
    彙整表一份之內容亦可明，其既仍決意締約而使用該信用卡
    ，亦難認此有何顯失公平之情形可言。至於上訴人雖又辯稱
    被上訴人未考量個別信用卡申辦人之信用狀況而約定不同利
    率或加以調整，顯非公平一事，業據被上訴人稱該固定利率
    係經精算所得出，以一般信用卡申辦初始，發卡銀行對信用
    卡申辦人後續之主觀還款意願及客觀還款能力尚無相當資料
    供分析，縱使有暫以徵信所得之有限資料為分析之可能，此
    分析之有效性因事涉發卡銀行之成本負擔及發卡之便利性等
    問題，能否謂被上訴人有負擔此逐案計算成本之必要或義務
    ，已有疑問，加之如前述，僅在信用卡使用人以循環計息方
    式甚或逾期未清償等堪認其信用資力有動搖之虞時，方有應
    依該利率計付之問題，發卡銀行基於自身成本考量選擇以固
    定利率方式辦理，仍屬在合理商業考量之範圍，相較於信用
    卡使用人於申辦前即得在各家商品中選擇有利己身情況之產
    品，申辦後亦得選擇不使用循環利息且不逾期清償之地位，
    在難認各該約定利率有違反法定最高利率限制之情況下，實
    無從僅憑被上訴人以固定單一利率作為與上訴人締約之條件
    內容，即可置上訴人係成年人，於考量本身信用狀況、所能
    取得之信用卡使用額度與便利性後，仍決意與被上訴人締約
    ，甚而後續又決定使用循環計息方式及有逾期清償等情於不
    論，即謂上訴人依該利率計付帳款、利息係顯失公平，進而
    謂各該約款應屬無效，是上訴人前開所辯，均無足採。另上
    訴人請求被上訴人應提供計算上開利率所據之成本帳冊，或
    其申辦信用卡時之徵信資料等部分，以該成本帳冊至多僅足
    以說明被上訴人內部估算其成本之狀況，被上訴人基於己身
    商業利益考量而加計風險之擔保、利潤等以決定上開利率，
    本屬其商業自由而非法所不許，並無從據之即謂該利率有何
    過高而顯失公平，被上訴人復已陳明縱有成本帳冊亦屬其商
    業秘密範圍，尚難認就此有令被上訴人提出為調查之必要；
    又上訴人請求被上訴人提出個人徵信資料部分，既據被上訴
    人陳稱並不會因不同徵信狀況給予不同利率條件，自亦難認
    就此有何令被上訴人提出之必要，均附此敘明。
五、從而，被上訴人本於信用卡使用契約之法律關係，請求上訴
    人給付信用卡帳款279,945元，及自94年11月2日起至清償日
    止，按日息萬分之5.4（即年息百分之19.7）計算之利息，
    為有理由，應予准許。又就民事訴訟法第427條第1項至第4
    項訴訟適用簡易程序所為被告敗訴之判決，應依職權宣告假
    執行，民事訴訟法第389條第1項第3款定有明文。是則原審
    判命上訴人如數給付，並依職權宣告假執行，於法並無不合
    。上訴意旨仍指摘原判決不當，求予廢棄改判，為無理由，
    應予駁回其上訴。
六、兩造其餘之攻擊或防禦方法及未經援用之證據，經本院斟酌
    後，認為均不足以影響本判決之結果，自無逐一詳予論駁之
    必要，併此敘明。
七、據上論結，本件上訴為無理由，依民事訴訟法第436條之1第
    3項、第449條第1項、第78條，判決如主文。
中　　華　　民　　國　　96　　年　　3 　　月　　21　　日
                 民事第五庭    審判長法　官　翁昭蓉
                                     法  官  胡宏文
                  　　　　　　　　　 法　官　林麗真
以上正本係照原本作成
本件不得上訴
中　　華　　民　　國　　96　　年　　3　 　月　　21　　日
                      　             書記官　李承翰
